---
title: "Metody Monte Carlo"
subtitle: "Raport nr 1"
author: "Tadeusz Jagniewski"
header-includes:
  - \usepackage{fontspec}               
  - \usepackage{polyglossia}           
  - \setdefaultlanguage{polish}
  - \usepackage{amsmath,amssymb,mathtools}
  - \usepackage{graphicx}
  - \usepackage{float}
  - \usepackage{booktabs}               
  - \usepackage{longtable}              
  - \usepackage{array}                  
  - \usepackage{multirow}               
  - \usepackage{caption}                
output:
  pdf_document:
    latex_engine: xelatex
    toc: true
    fig_caption: yes
    number_sections: true
---

```{r setup, include=FALSE}
library(knitr)
library(ggplot2)
library(xtable)
library(gridExtra)
library(latex2exp)
library(kableExtra)
library(microbenchmark)
knitr::opts_chunk$set(fig.align='center', fig.pos='H', echo = FALSE, warning = FALSE, message = FALSE, dev = "cairo_pdf")
```

# Zadanie 1: Symulacja dyskretnych zmiennych losowych (3 pkt)

1. Napisz funkcję realizującą generator liczb losowych o rozkładzie dwupunktowym: $\mathbb P(X=1)=p$, $\mathbb P(X=0)=1-p$, gdzie $p\in [0,1]$.

2. Napisz funkcję realizującą generator liczb losowych z rozkładu dwumianowego. Narysuj histogram dla przykładowej próby z tego rozkładu.

3. Napisz funkcję realizującą generator dla rozkładu Poissona (w raporcie zawrzyj obliczenia przygotowawcze). Narysuj histogram dla przykładowej próby z tego rozkładu.

## Rozwiązanie

### 1)

```{r zmienne 1 i 0, echo=TRUE}
gen_dwupunktowy <- function(n, p) {
  
  if (p < 0 || p > 1) {
    stop("Parametr p musi być w przedziale [0,1]")
  }
  
  u <- runif(n)
  x <- ifelse(u <= p, 1, 0)
  
  return(x)
}
#próba działania funkcji
set.seed(123)
proba_dwupunktowa <- gen_dwupunktowy(1000, p = 0.3)
```

Średnia empiryczna: `r mean(proba_dwupunktowa)`, a teoretyczna wynosi 0.3.

Wariancja empiryczna: `r round(var(proba_dwupunktowa), 4)`, a teoretyczna wynosi `r 0.3 * 0.7`.


### 2)

```{r generator dwumianowy, echo=TRUE}
gen_dwumianowy <- function(m, n, p) {
  
  if (p < 0 || p > 1) {
    stop("Parametr p musi być w przedziale [0,1]")
  }
  if (n < 1) {
    stop("Parametr n musi być liczbą naturalną >= 1")
  }
  
  # Dla każdej z m prób generujemy n zmiennych Bernoulli i sumujemy
  wynik <- numeric(m)
  for (i in 1:m) {
    wynik[i] <- sum(gen_dwupunktowy(n, p))
  }
  
  return(wynik)
}
```

```{r hist dwumian, fig.cap="Histrogram generowanego rozkładu dwumianowego B(20, 0.4)"}
set.seed(376)
n_dwumianowy <- 20
p_dwumianowy <- 0.4
proba_dwumianowa <- gen_dwumianowy(10000, n_dwumianowy, p_dwumianowy)

hist_data <- hist(proba_dwumianowa, 
                  breaks = seq(-0.5, n_dwumianowy + 0.5, 1), 
                  plot = FALSE)  

max_y <- max(hist_data$density) * 1.3
par(mfrow = c(1, 1), mar = c(5, 4, 4, 2))
hist(proba_dwumianowa, 
     breaks = seq(-0.5, n_dwumianowy + 0.5, 1),
     freq = FALSE,
     main = paste("Rozkład dwumianowy B(n=",n_dwumianowy, ", p=",p_dwumianowy, ")", sep = ""),
     xlab = "Wartość",
     ylab = "Gęstość prawdopodobieństwa",
     col = "lightblue",
     border = "darkblue",
     ylim = c(0, max_y))

# Nałożenie teoretycznej funkcji prawdopodobieństwa
x_vals <- 0:n_dwumianowy
theoretical <- dbinom(x_vals, n_dwumianowy, p_dwumianowy)
points(x_vals, theoretical, col = "red", pch = 19, cex = 1.2)
lines(x_vals, theoretical, col = "red", lwd = 2)
legend("topright", 
       legend = c("Empiryczny", "Teoretyczny"),
       fill = c("lightblue", NA),
       border = c("darkblue", NA),
       pch = c(NA, 19),
       col = c(NA, "red"),
       lwd = c(NA, 2))


```

Rozkład dwumianowy B(n=`r n_dwumianowy`, p=`r p_dwumianowy`)

Średnia empiryczna: `r round(mean(proba_dwumianowa), 3)`, a teoretyczna wynosi `r n_dwumianowy * p_dwumianowy`.

Wariancja empiryczna: `r round(var(proba_dwumianowa), 3)`, a teoretyczna wynosi `r n_dwumianowy * p_dwumianowy * (1 - p_dwumianowy)`.

Ten Generator daje bardzo zbliżone wyniki do prawdziwych


### 3)

Rozkład Poissona jest rozkładem dyskretnym. Jego funkcja masy prawdopodobieństwa dana jest wzorem:

$$P(X=k) = p_k = \frac{e^{-\lambda} \lambda^k}{k!} \quad \text{dla } k = 0, 1, 2, \dots $$gdzie $\lambda > 0$ jest parametrem intensywności. Dystrybuanta $F(k)$ to skumulowane prawdopodobieństwo: $$F(k) = P(X \le k) = \sum_{i=0}^{k} P(X=i) = \sum_{i=0}^{k} \frac{e^{-\lambda} \lambda^i}{i\!} $$Dla rozkładów dyskretnych "odwrotność dystrybuanty" $F^{-1}(u)$ jest zdefiniowana jako: $$
F^{-1}(u) = \inf\{ k \in \{0, 1, 2, \dots\} : F(k) \ge u \} $$Oznacza to, że szukamy najmniejszej liczby całkowitej k, dla której skumulowane prawdopodobieństwo F(k) jest większe lub równe u.

**Kroki algorytmu dla jednej próby:**

\begin{enumerate}

\item Wygeneruj liczbę losową $u$ z rozkładu jednostajnego $U(0,1)$.

\item Zainicjuj $k=0$. Oblicz prawdopodobieństwo początkowe $p_0$ i ustaw je jako sumę skumulowaną $S$:
    $$p_0 = P(X=0) = \frac{e^{-\lambda} \lambda^0}{0!} = e^{-\lambda}$$
    $$S = p_0$$
\item Sprawdź warunek: Czy $S \ge u$?
    \begin{itemize}
        \item[\textbf{Jeśli TAK}] ($u \le F(0)$): Zwróć $k=0$.
        \item[\textbf{Jeśli NIE}] ($u > F(0)$): Przejdź do pętli iteracyjnej (krok 4).
    \end{itemize}
    
\item Wykonuj pętlę \texttt{while} (dopóki $S < u$):
    \begin{itemize}
        \item Zwiększ $k$: $k \leftarrow k+1$.
        \item Oblicz kolejne prawdopodobieństwo: $p_k = \frac{e^{-\lambda} \lambda^k}{k!}$.
        \item Zaktualizuj sumę: $S \leftarrow S + p_k$. (Teraz $S$ przechowuje $F(k) = \sum_{i=0}^{k} p_i$).
    \end{itemize}
    
\item Pętla zatrzyma się, gdy po raz pierwszy $S \ge u$. Znaleźliśmy wtedy $k$, które spełnia:
    $$F(k-1) < u \le F(k)$$

    \item Zwróć wartość $k$.

\end{enumerate}

Algorytm ten jest dokładnie tym, co realizuje poniższa funkcja \texttt{gen\_poisson}, gdzie zmienna \texttt{suma\_p} odpowiada naszemu $S = F(k)$.

```{r gen poissona, echo=TRUE}
gen_poisson <- function(m, lambda) {
  if (lambda <= 0) {
    stop("Parametr lambda musi być dodatni")
  }
  wynik <- numeric(m)
  for (i in 1:m) {
    u <- runif(1)  
    suma_p <- exp(-lambda) 
    k <- 0
    while (suma_p < u) {
      k <- k + 1
      suma_p <- suma_p + (lambda^k) / factorial(k) * exp(-lambda)  
    }
    wynik[i] <- k
  }
  return(wynik)
}
```

```{r histogram poissona, fig.cap="Histogram generowanego rozkładu Poissona (lambda=5)"}

set.seed(123)
lambda_poisson <- 5
proba_poisson <- gen_poisson(10000, lambda_poisson)

max_val <- max(proba_poisson)
hist(proba_poisson, 
     breaks = seq(-0.5, max_val + 0.5, 1),
     freq = FALSE,
     main = paste("Rozkład Poissona (lambda=", lambda_poisson, ")", sep = ""),
     xlab = "Wartość",
     ylab = "Gęstość prawdopodobieństwa",
     col = "lightgreen",
     border = "darkgreen")

# Nałożenie teoretycznej funkcji prawdopodobieństwa
x_vals_poisson <- 0:max_val
theoretical_poisson <- dpois(x_vals_poisson, lambda_poisson)
points(x_vals_poisson, theoretical_poisson, col = "red", pch = 19, cex = 1.2)
lines(x_vals_poisson, theoretical_poisson, col = "red", lwd = 2)
legend("topright", 
       legend = c("Empiryczny", "Teoretyczny"),
       fill = c("lightgreen", NA),
       border = c("darkgreen", NA),
       pch = c(NA, 19),
       col = c(NA, "red"),
       lwd = c(NA, 2))
```

Rozklad Poissona (lambda=`r lambda_poisson`)

Srednia empiryczna: `r mean(proba_poisson)`, a  teoretyczna wynosi `r lambda_poisson`.

Wariancja empiryczna: `r var(proba_poisson)`, a teoretyczna wynosi `r lambda_poisson`.

Ten generator również daje wyniki bardzo zbliżone do prawdziwych, ale w porównaniu do poprzedniego są nieco większe róznice między wartościami emipirycznymi, a teoretycznymi zwłaszcza jest to zauważalne jeśli chodzi o wariancję.

\newpage


# Zadanie 2: Symulacja ciągłych zmiennych losowych (4 pkt)

1. Zaimplementuj omówiony na wykładzie generator rozkładu wykładniczego. Narysuj histogram dla próby o rozmiarze $n=2000$ wygenerowanej przy jego pomocy i nałóż na niego krzywą gęstości rozkładu wykładniczego.
2. Wyznacz dystrybuantę odwrotną dla rozkładu Weibulla o funkcji gęstości $$f(x)=\frac{k}{\lambda^k}x^{k-1}e^{-(x/\lambda)^k}\mathbf{1}_{(0,+\infty)}(x),\quad x\in \mathbb{R},$$ gdzie $k>0$, $\lambda>0$ (w raporcie zawrzyj odpowiednie obliczenia). Wykorzystaj ją do napisania funkcji realizującej generator liczb losowych z rozkładu Weibulla. Narysuj histogram dla próby o rozmiarze $n=2000$ wygenerowanej przy jego pomocy i nałóż na niego krzywą gęstości rozkładu Weibulla.
3. Napisz funkcję realizującą generator liczb losowych z rozkładu Laplace'a z parametrem $\lambda>0$ o gęstości:
$$f(x)=\frac{\lambda}{2}e^{-\lambda|x|},\quad x\in\mathbb R.$$
Narysuj histogram dla próby o rozmiarze $n=2000$ wygenerowanej przy jego pomocy i nałóż na niego krzywą gęstości rozkładu Laplace'a.

## Rozwiązanie

### 1.

```{r, genertor wykładniczy, echo=TRUE}
gen_exp <- function(n, lambda) {
  
  if (lambda <= 0) {
    stop("Parametr lambda musi być dodatni")
  }
  
  u <- runif(n)
  
  x <- (-1 / lambda) * log(u)
  
  return(x)
}

```

```{r, histogran generarotra wykładniczego, fig.cap="Histogram generowanego rozkładu wykładniczego Exp(0.5) o rozmiarze n=2000"}
n <- 2000
lambda_val <- 0.5 

set.seed(42) 

probka <- gen_exp(n = n, lambda = lambda_val)


hist(
  probka,
  probability = TRUE,
  breaks = 40, 
  main = paste("Histogram dla Exp(", lambda_val, ") | n =", n),
  xlab = "Wartość (x)",
  ylab = "Gęstość prawdopodobieństwa f(x)",
  col = "lightblue", 
  border = "black",  
  ylim = c(0, lambda_val * 1.1) 
)

curve(
  dexp(x, rate = lambda_val),
  add = TRUE, 
  col = "red", 
  lwd = 2,
  from = 0  
)

legend(
  "topright",
  legend = c("Histogram ", "Teoretyczna krzywa Gęstości"),
  col = c("blue", "red"),
  fill = c("lightblue", NA),
  border = c("black", NA),   
  lwd = c(NA, 2),            
  bty = "n"                
)
```

Jak widać przy tak dużej próbie dane wygenerowane są bardzo zbliżone do prawdziwych.

### 2.

Dystrybuana Rozkładu weibulla ma postać:

$$F(x) = 1 - e^{-(x/\lambda)^k} \quad \text{dla } x \geq 0 $$
Wyznaczenie Dystrybuanty Odwrotnej:

$$u = 1 - e^{-(x/\lambda)^k} $$Przekształcamy algebraicznie, aby wyznaczyć x i wychodi nam, że:

$$x = \lambda \cdot \left[ -\ln(1 - u) \right]^{1/k} $$Jest to nasza funkcja kwantylowa $F^{-1}(u)$.

**Uproszczenie:** Zauważmy (podobnie jak w przypadku rozkładu wykładniczego), że jeśli $U \sim U(0,1)$, to zmienna losowa $V = 1 - U$ również ma rozkład $U(0,1)$. Możemy więc dla uproszczenia zastąpić $1-u$ przez $u$ w generatorze. Generator będzie zatem implementował wzór: $$X = \lambda \cdot \left[ -\ln(U) \right]^{1/k} $$gdzie $U \sim U(0,1)$

```{r, generator weibulla, echo=TRUE}
gen_weibull <- function(n, k, lambda) { 
  
if (k <= 0 || lambda <= 0) { stop("Parametry k (kształt) i lambda (skala) muszą być dodatnie") } 
  
u <- runif(n) 

x <- lambda * (-log(u))^(1 / k) 

return(x) }

```

```{r, historgram generatrpora rozkladu weibula, fig.cap="Histogram generowanego rozkładu Wiebulla (k=2, lambda=5) na próby wielkości n = 2000 "}

n <- 2000
k_val <- 2.0
lambda_val <- 5.0

set.seed(123)

probka_weibull <- gen_weibull(n = n, k = k_val, lambda = lambda_val)

hist(
  probka_weibull,
  probability = TRUE,
  breaks = 40,
  main = paste("Histogram dla Weibull(k=", k_val, ", lambda=", lambda_val, ") | n =", n),
  xlab = "Wartość (x)",
  ylab = "Gęstość prawdopodobieństwa f(x)",
  col = "lightgreen",
  border = "black",
  ylim = c(0, 0.2) 
)

curve(
  dweibull(x, shape = k_val, scale = lambda_val),
  add = TRUE,
  col = "red",
  lwd = 2,
  from = 0 
)

legend(
  "topright",
  legend = c("Histogram (dane wygenerowane)", "Teoretyczna krzywa Gęstości"),
  col = c("blue", "red"),
  fill = c("lightgreen", NA),
  border = c("black", NA),
  lwd = c(NA, 2),
  bty = "n"
)
```

Jak widać nie jest to idealny generator, aczkolwiek jego wyniki są również bardzo zbliżone rzeczywistym.

### 3.

```{r, generetor laplace, echo=TRUE}
gen_laplace <- function(n, lambda) {
  
  if (lambda <= 0) {
    stop("Parametr lambda musi być dodatni")
  }
  
  u <- runif(n)
  
  x <- ifelse(
    u < 0.5,
    (1 / lambda) * log(2 * u),
    (-1 / lambda) * log(2 * (1 - u))
  )
  
  return(x)
}

```

```{r, histrogram gen lap, fig.cap="Histogram generowanego rozkładu Laplace(lambda=1) dla próby wielkości n = 2000"}
n <- 2000
lambda_val <- 1.0 

set.seed(404) 

probka_laplace <- gen_laplace(n = n, lambda = lambda_val)

f_laplace <- function(x, lambda) {
  (lambda / 2) * exp(-lambda * abs(x))
}

hist(
  probka_laplace,
  probability = TRUE,
  breaks = 50, 
  main = paste("Histogram dla Laplace(lambda=", lambda_val, ") | n =", n),
  xlab = "Wartość (x)",
  ylab = "Gęstość prawdopodobieństwa f(x)",
  col = "yellow",
  border = "black",
  ylim = c(0,0.7),
  xlim = c(-4,4)
)

curve(
  f_laplace(x, lambda = lambda_val),
  add = TRUE,
  col = "red",
  lwd = 2
)

legend(
  "topright",
  legend = c("Histogram (dane wygenerowane)", "Teoretyczna krzywa Gęstości"),
  col = c("blue", "red"),
  fill = c("yellow", NA),
  border = c("black", NA),
  lwd = c(NA, 2),
  bty = "n"
)
```


Jak widać ten generator przynosi równie satysfakcjonujące efekty co poprzednie. Jednak, aby sprawdzić, który z nich jest najdokładniejszy porówanam podstawowe wartości do wartości teoretycznych w tabeli poniżej: 

```{r, porówannie generetrów}

exp_lambda_param <- 0.5
weib_k_param <- 2.0
weib_lambda_param <- 5.0
lap_lambda_param <- 1.0

teor_mean_exp <- 1 / exp_lambda_param
teor_var_exp <- 1 / (exp_lambda_param^2)

teor_mean_weib <- weib_lambda_param * gamma(1 + 1 / weib_k_param)
teor_var_weib <- (weib_lambda_param^2) * (gamma(1 + 2 / weib_k_param) - (gamma(1 + 1 / weib_k_param))^2)

teor_mean_lap <- 0
teor_var_lap <- 2 / (lap_lambda_param^2)


emp_mean_exp <- mean(probka)
emp_var_exp <- var(probka)

emp_mean_weib <- mean(probka_weibull)
emp_var_weib <- var(probka_weibull)

emp_mean_lap <- mean(probka_laplace)
emp_var_lap <- var(probka_laplace)


porownanie_df <- data.frame(
  Rozkład = c("Wykładniczy", "Weibulla", "Laplace'a"),
  Srednia_Teoretyczna = c(teor_mean_exp, teor_mean_weib, teor_mean_lap),
  Srednia_Empiryczna = c(emp_mean_exp, emp_mean_weib, emp_mean_lap),
  Wariancja_Teoretyczna = c(teor_var_exp, teor_var_weib, teor_var_lap),
  Wariancja_Empiryczna = c(emp_var_exp, emp_var_weib, emp_var_lap)
)

knitr::kable(
  porownanie_df,
  digits = 4, 
  caption = "Porównanie średniej i wariancji teoretycznej z empiryczną (n=2000)",
  col.names = c("Rozkład", "Średnia (Teoria)", "Średnia (Próba)", "Wariancja (Teoria)", "Wariancja (Próba)")
)

```

Zdecydowanie najsłabiej wypada generator wykładniczy, podczas gdy generator weibulla ma najbardziej zbliżoną wariancję, a generetor Laplace ma najbadziej zbliżoną średnią, jednak należy pamiętać, że wyniki zależą od wybranego seed'u oraz wielkości próby, która w tym przypadku była stosunkowo mała.

\newpage

# Zadanie 3: Generowanie rozkładu normalnego metodą Boxa-Müllera (4 pkt)

Jak wiadomo z wykładu, jeżeli $U_1,U_2$ są dwiema niezależnymi zmiennymi z rozkładu jednostajnego na $[0,1]$, to zmienne 
$$
X_1:=\sqrt{-2\ln(U_2)}\cos(2\pi U_1), \,\,\, X_2:=\sqrt{-2\ln(U_2)}\sin(2\pi U_1),
$$
są dwiema niezależnymi zmiennymi o standardowym rozkładzie normalnym.

1. Napisz funkcję realizującą generator par liczb losowych z rozkładu normalnego (dla zadanych parametrów $\mu$ i $\sigma$) wykorzystujący powyższą transformację Box-M\"ullera

2. Narysuj histogram z nałożoną odpowiednią funkcją gęstości dla próby rozmiaru $n=5000$ wygenerowanej przy pomocy napisanego generatora.

3. Wygeneruj $2000$ realizacji par $(X_1,X_2)$. Wykorzystaj funkcję
```{r zad4func, echo=TRUE}
jointplot <- function(x,y){
  df <- data.frame(x,y)
  scatter <- ggplot(df, aes(x=x,y=y))+geom_bin2d() +
    scale_fill_continuous(type = "viridis") +
    theme_bw()
  hist_right <- ggplot(df)+geom_histogram(aes(y), fill="#69b3a2", 
                                          color='darkblue')+
    coord_flip()
  hist_top <- ggplot(df)+geom_histogram(aes(x), fill="#69b3a2",
                                        color='darkblue')
  
  grid.arrange(hist_top, scatter, hist_right, ncol=2, nrow=2,
               widths=c(4, 1), heights=c(1, 4),
               layout_matrix = rbind(c(1, NA), c(2,3)))}
```
by narysować wykresy łączne rozkładów realizacji par zmiennych:

* $X_1$ i $X_2$,
* $X_1$, $X_1+X_2$,
* $X_1+X_2$, $X_1-X_2$.

4. W każdym z powyższych (trzech) przypadków, oblicz korelacje realizacji obu zmiennych. Czy współrzędne są od siebie niezależne? Wytłumacz.

## Rozwiązanie:

### 1.

```{r, generetor nomrlany box-muller, echo=TRUE}
gen_normal_boxmuller <- function(n, mu = 0, sigma = 1) {
  
  if (sigma <= 0) {
    stop("Parametr sigma (odchylenie standardowe) musi być dodatni")
  }
  if (n <= 0 || n %% 1 != 0) {
    stop("n (liczba par) musi być dodatnią liczbą całkowitą")
  }
  
  u1 <- runif(n)
  u2 <- runif(n)
  
  R <- sqrt(-2 * log(u2))
  
  Theta <- 2 * pi * u1
  
  z1 <- R * cos(Theta)
  z2 <- R * sin(Theta)
  
  x1 <- mu + sigma * z1
  x2 <- mu + sigma * z2
  
  return(cbind(x1, x2))
}
```

### 2.

```{r, generator boxmuller, fig.cap="Histogram funkcji gętości N(0,1) dla próby rozmiaru n = 5000"}
n_probki <- 5000
n_par <- n_probki / 2 

mu_val <- 0
sigma_val <- 1

set.seed(999)

pary_normal <- gen_normal_boxmuller(n = n_par, mu = mu_val, sigma = sigma_val)

probka_normal <- as.vector(pary_normal)

hist(
  probka_normal,
  probability = TRUE,
  breaks = 50, 
  main = paste("Histogram N(", mu_val, ",", sigma_val,")| n =", n_probki),
  xlab = "Wartość (x)",
  ylab = "Gęstość prawdopodobieństwa f(x)",
  col = "lightgray",
  border = "black",
  ylim = c(0,0.6)
)

curve(
  dnorm(x, mean = mu_val, sd = sigma_val),
  add = TRUE,
  col = "blue",
  lwd = 2
)

legend(
  "topright",
  legend = c("Histogram (Box-Müller)", "Teoretyczna Gęstość N(mu, sigma)"),
  col = c("black", "blue"),
  fill = c("lightgray", NA),
  border = c("black", NA),
  lwd = c(NA, 2),
  bty = "n"
)

```

\newpage

### 3. i 4.

**Wykres 1: Rozkład łączny X1 i X2**

```{r, zad3.3, fig.cap="Wykres rozkładu łącznego X2 i X1"}
n_par <- 2000

mu_val <- 0
sigma_val <- 1

set.seed(101)

pary <- gen_normal_boxmuller(n = n_par, mu = mu_val, sigma = sigma_val)

X1 <- pary[, 1]
X2 <- pary[, 2]

Suma <- X1 + X2      
Roznica <- X1 - X2  

jointplot(X1, X2)

cor_X1_X2 <- cor(X1, X2)
```

Współczynnik Korelacji wynosi `r round(cor_X1_X2, 5)`.

Tak niski współczynnik ma jak najbardziej sens, ponieważ zmienne $X_1$ i $X_2$ są niezależne.

\newpage

**Wykres 2: Rozkład łączny X1 i (X1 + X2)**

```{r, wykres2, fig.cap="Wykres rozkładu łącznego (X1 + X2) i X1"}
jointplot(X1, Suma)
cor_X1_Suma <- cor(X1, Suma)
```

Współczynnik Korelacji wynosi `r round(cor_X1_Suma, 5)`.

Ten współczynnik jest zdecydowanie bliżej 1 niż 0, co by miało sens ponieważ zmienne $X_1$ i $X_1 + X_2$, są od siebie zależne.

\newpage

**Wykres 3: Rozkład łączny (X1 + X2) i (X1 - X2)**

```{r, wykres3, fig.cap="Wykres rozkładu łącznego (X1 + X2) i (X1 - X2)"}
jointplot(Suma, Roznica)
cor_Suma_Roznica <- cor(Suma, Roznica)
```

Współczynnik Korelacji wynosi `r round(cor_Suma_Roznica, 5)`.

Ten przypadek moze nie jest aż tak intuicyjny jak poprzednie mimo że współczynnik korelacji nasuwa oczywiste wnioski, aby pokazać że $X_1 + X_2$ i $X_1 - X_2$ są od siebie niezależne postaram się to udowodnić w sposób teoretyczny.

Korzystjąc z liniowości kowariancji:
$$
Cov(X_1 + X_2,X_1 - X_2) = Cov(X_1,X_1) - Cov(X_1,X_2) + Cov(X_2,X_1) - Cov(X_2,X_2)
$$
Pamiętając że $X_1$ i $X_2$ są niezależne i że są z rozkładu normalnego o takiej samej wariancji,

$$
Var(X_1) - 0 + 0 - Var(X_2) = 1 - 1 = 0
$$

z tego wynika że zmienne rzeczywiście nie są skorelowane.

\newpage
# Zad. 4. Metoda akceptacji (3 pkt)

1. Zaproponuj alternatywny sposób generowania prób z rozkładu normalnego oparty na metodzie akceptacji. Jako rozkład majoryzujący rozkład normalny wybierz rozkład Laplace'a i wykorzystaj generator napisany w zadaniu 2.3. Spróbuj wyznaczyć wartości stałej normującej $M$ oraz parametru $\lambda$ rozkładu Laplace'a, tak by możliwie zminimalizować liczbę odrzucanych próbek. 
2. Porównaj czas generowania próby o rozmiarze $n=10000$ za pomocą napisanego generatora oraz generatora wykorzystującego transformację Boxa-Müllera z zadania 3.

## Rozwiązanie:

### 1.

Metoda akceptacji polega na znalezieniu stałej M takiej że dla każdego x: f(x) $\leq$ M g(x), gdzie f(x) to gęstość rozkładu, który chcemy generować (Normalny), a g(x) to gęstość rozkładu, z którego potrafimy generować (Laplace).

Szukamy więc supremum ilorazu $\frac{f(x)}{g(x)}$:

$$
\frac{f(x)}{g(x)} = \frac{2}{\lambda\sqrt{2\pi}}\exp\bigg(-\frac{x^2}{2} + \lambda|x|  \bigg)
$$
szukając supremum, można oczywiście pominąć wartość bezwzględną ponieważ iloraz jest symetryczny względem osi Y. Pochodna z wykładnika po x wynosi -x + $\lambda$. Przyrównując do zera, otrzymujemy maksimum w punkcie x = $\lambda$ i teraz wstawiam to do ilorazu. 

$$
M(\lambda) = \sqrt{\frac{2}{\pi}}\frac{1}{\lambda}e^{\lambda^2/2}
$$
Chce zminimalizować  $M(\lambda)$, więc policzę pochodną $\ln M(\lambda)$ po $\lambda$:

$$
\frac{d}{d\lambda} \bigg( \ln \sqrt{\frac{2}{\pi}} - \ln \lambda + \frac{\lambda^2}{2} \bigg) = - \frac{1}{\lambda} + \lambda
$$
Przyrownując do zera wyjdzie oczywiście, że $\lambda = 1$. A podstawijąc to do wzoru $M(\lambda)$ wychodzi nam że $M = \sqrt{\frac{2e}{\pi}} \approx 1.3154892$.



```{r, metoda akcpetacji, echo=TRUE}
#  Generator Normalny metodą Akceptacji
gen_normal_ar <- function(n) {
  lambda_opt <- 1.0  
  wynik <- numeric(n)
  ile_mamy <- 0
  
  while (ile_mamy < n) {
    # Generujemy nieco więcej próbek niż brakuje, żeby na pewno
    # wygenerować odpowiednią ilość zaakceptowanych 
    ile_brakuje <- n - ile_mamy
    n_batch <- ceiling(ile_brakuje * 1.4) 
    
    Y <- gen_laplace(n_batch, lambda_opt)
    U <- runif(n_batch)
    
    # Warunek akceptacji uproszczony matematycznie dla lambda=1
    # log(f(x)/ (M*g(x))) = -0.5 * (|x| - 1)^2
    log_prob_ratio <- -0.5 * (abs(Y) - 1)^2
    
    akceptowane <- Y[log(U) <= log_prob_ratio]
    
    n_acc <- length(akceptowane)
    
    if (n_acc > 0) {
      do_dodania <- min(n_acc, ile_brakuje)
      wynik[(ile_mamy + 1):(ile_mamy + do_dodania)] <- akceptowane[1:do_dodania]
      ile_mamy <- ile_mamy + do_dodania
    }
  }
  
  return(wynik)
}
```

### 2. 

```{r, porówaanie boxa i akcpetacji}
n_probki <- 10000

bm_results <- microbenchmark(
  
  AR_Laplace = gen_normal_ar(n = n_probki),
  
  Box_Muller = gen_normal_boxmuller(n = n_probki / 2, mu = 0, sigma = 1),
  
  times = 20L 
)

summary_bm <- summary(bm_results)

tabela_uproszczona <- summary_bm[, c("expr", "min", "mean", "max", "neval")]

kable(
  tabela_uproszczona, 
  digits = 3,           
  caption = "Wybrane statystyki wydajności (czas w ms)",
  col.names = c("Generator", "Min", "Średnia", "Max", "Ilość powtórzeń")
)
```

Box-Muller jest zdecydowanie lepszy, bardziej wydajny i nie ma, co do tego żadnych wątpliwości.



