---
title: "Metody Monte Carlo"
subtitle: "Raport nr 2"
author: "Tadeusz Jagniewski"
date: "2025-12-25"
header-includes:
  - \usepackage{fontspec}               
  - \usepackage{polyglossia}           
  - \setdefaultlanguage{polish}
  - \usepackage{amsmath,amssymb,mathtools}
  - \usepackage{graphicx}
  - \usepackage{float}
  - \usepackage{booktabs}               
  - \usepackage{longtable}              
  - \usepackage{array}                  
  - \usepackage{multirow}               
  - \usepackage{caption}                
output:
  pdf_document:
    latex_engine: xelatex
    toc: true
    fig_caption: yes
    number_sections: true
---

```{r setup, include=FALSE}
library(knitr)
library(ggplot2)
library(xtable)
library(gridExtra)
library(latex2exp)
library(ggExtra)
library(dplyr)
library(tidyr)
knitr::opts_chunk$set(fig.align='center', fig.pos='H', dev = "cairo_pdf", warning = FALSE, echo = FALSE)
```


# Zadanie 1: Generowanie prób z rozkładów wielowymiarowych (5 pkt)

## Zadania

1. Zaproponuj i zaimplementuj w R algorytm generowania prób z 4-wymiarowego rozkładu normalnego o parametrach
$$ \boldsymbol{\mu}=\begin{bmatrix} 1 \\ 3 \\ -1 \\ -3 \end{bmatrix},\ \ \ \Sigma=\begin{bmatrix} 1 & 2 & 1 & 2 \\ 2 & 8 & 4 & 8 \\ 1 & 4 & 3 & 6 \\ 2 & 8 & 6 & 16\end{bmatrix}.$$

2. Rozważmy następujący sympleks w $\mathbb R^2$:
$$ S=\{(x,y)\in\mathbb [0,\infty)^2:\ x+y\le 1\}$$
Zaproponuj i zaimplementuj w R algorytm generowania prób z rozkładu o gęstości
$$f(x,y)=60xy^2\mathbf{1}_{S}(x,y).$$
korzystając z rozkładów warunkowych. Narysuj wykres łączny (jointplot) wygenerowanej próby $((x_j,y_j))_{j=1}^n$, wraz z histogramami rozkładów brzegowych.

3. Zaproponuj i zaimplementuj w R algorytm generowania prób z rozkładu dwuwymiarowego o gęstości
$$f(x,y)=\frac 1C (1+x^2+2y^2)^{-4/3},$$
gdzie $C=\int_{\mathbb R^2}(1+x^2+2y^2)^{-4/3}\mathrm dx\mathrm d y$ korzystając z metody ilorazów jednostajnych.Narysuj wykres łączny (jointplot) wygenerowanej próby $((x_j,y_j))_{j=1}^n$, wraz z histogramami rozkładów brzegowych.

**Wskazówka:** Należy zastosować ogólniejszą metodę ilorazów jednostajnych dla pewnego $r>1$ (trzeba dobrać $r$, tak by funkcje $h_j(x,y)$ były ograniczone)

## Rozwiązanie

### Zadanie 1.1

Poniżej znajduje się program który generuje próby z d-wymiarowego rozkładu normalnego.

```{r parametry}
mu <- c(1, 3, -1, -3)
Sigma <- matrix(c(1, 2, 1, 2,
                  2, 8, 4, 8,
                  1, 4, 3, 6,
                  2, 8, 6, 16), nrow = 4, byrow = TRUE)
```

```{r funkcja do generowaNIA, echo=TRUE}
generate_mvn <- function(n, mu, Sigma) {
  d <- length(mu)
  
  L <- t(chol(Sigma))
  
  Z <- matrix(rnorm(n * d), nrow = d, ncol = n)
  
  X <- mu + L %*% Z
  
  return(t(X))
}
```

Przykładowe działanie programu dla n = 1000 oraz wartości $\mu$ i $\sum$ podanych powyżej w zadaniu. Wychodzi że:

```{r imprementacj afunkcji generownIA}

set.seed(123) 
proby <- generate_mvn(1000, mu, Sigma)

M <- colMeans(proby) 
v <- var(proby)      
M_table <- as.data.frame(t(M))
colnames(M_table) <- c("E[X1]", "E[X2]", "E[X3]", "E[X4]")


v_table <- as.data.frame(v)
colnames(v_table) <- paste0("X", 1:4)
rownames(v_table) <- paste0("X", 1:4)

kable(M_table, 
      digits = 3, 
      caption = "Wektor średnich empirycznych (n = 1000)",
      booktabs = TRUE)

kable(v_table, 
      digits = 3, 
      caption = "Macierz kowariancji empirycznej (n = 1000)",
      booktabs = TRUE)
```


Z kolei dla n = 5000 wychodzi:

```{r imprementacj afunkcji generownIA n 5000}
set.seed(123) 
proby <- generate_mvn(5000, mu, Sigma)

M <- colMeans(proby) 
v <- var(proby)      
M_table <- as.data.frame(t(M))
colnames(M_table) <- c("E[X1]", "E[X2]", "E[X3]", "E[X4]")

v_table <- as.data.frame(v)
colnames(v_table) <- paste0("X", 1:4)
rownames(v_table) <- paste0("X", 1:4)

kable(M_table, 
      digits = 3, 
      caption = "Wektor średnich empirycznych (n = 5000)",
      booktabs = TRUE)

kable(v_table, 
      digits = 3, 
      caption = "Macierz kowariancji empirycznej (n = 5000)",
      booktabs = TRUE)
```

Zwiększenie liczności próby z n = 1000 do n = 5000 znacząco poprawia stabilność wyników, co najlepiej widać po macierzy kowariancji, której elementy empiryczne stają się niemal identyczne z wartościami teoretycznymi $\sum$.

### Zadanie 1.2

Aby wygenerować parę $(X,Y)$, musimy wyznaczyć gęstość brzegową $f_X(x)$ oraz gęstość warunkową $f_{Y|X=x}(y)$.

1. Gęstość brzegowa X: Całkujemy gęstość łączną po y w granicach od 0 do 1−x:


$$
f_X(x) = \int_0^{1-x}60xy^2dy = 20x(1-x)^3, \quad x \in [0,1]
$$
Jest to gęstość rozkładu **Beta** z parametrami $\alpha = 2 \quad i \quad \beta=4$.

2. Gęstość warunkowa $f_{Y|X=x}(y)$:

$$
f_{Y|X=x}(y) = \frac{f(x,y)}{f_X(x)}= \frac{60xy^2}{20x(1-x)^3} = \frac{3y^2}{(1-x)^3}, \quad y \in [0, 1-x]
$$
Całkując można łatwo obliczyć dystrybuantę warunkową, która wynosi:
$$
F_{Y|X=x}(y) = \frac{y^3}{(1-x)^3}
$$
Stosując metodę odwracania dystrybuanty otrzymujemy:
$$
U = \frac{Y^3}{(1-x)^3} \implies Y=(1-x)\sqrt[3]{U}, \quad U \sim \mathcal{U}(0,1)
$$

```{r joint plot}
jointplot <- function(x, y) {
  df <- data.frame(x, y)
  scatter <- ggplot(df, aes(x=x, y=y)) + 
    geom_bin2d() +
    scale_fill_continuous(type = "viridis") +
    theme_bw()
  
  hist_right <- ggplot(df) + 
    geom_histogram(aes(y), fill="#69b3a2", color='darkblue', bins=30) +
    coord_flip() + theme_minimal()
  
  hist_top <- ggplot(df) + 
    geom_histogram(aes(x), fill="#69b3a2", color='darkblue', bins=30) +
    theme_minimal()
  
  grid.arrange(hist_top, scatter, hist_right, ncol=2, nrow=2,
               widths=c(4, 1), heights=c(1, 4),
               layout_matrix = rbind(c(1, NA), c(2,3)))
}
```

Poniżej znajduje się program, który generuje próby na podstawie powyższych obliczeń.

```{r alg generowania prob, echo=TRUE}
gen_simplex_60xy2 <- function(n) {
  x <- rbeta(n, shape1 = 2, shape2 = 4)
  
  u <- runif(n)
  
  y <- (1 - x) * (u^(1/3))
  
  return(list(x = x, y = y))
}
```

Poniżej znajduje się jointplot dla próby wielkości n = 5000, na podstawie powyższego programu

```{r sym sympleks, fig.cap="wykres łączny (jointplot) wygenerowanej próby (x,y) wraz z histogramami rozkładów brzegowych dla n = 5000"}
jointplot2 <- function(x, y, lim = 5, minuslim = -5, binwidth = 0.25, fx = NULL, fy = NULL,
                       dens_col = "red", dens_lwd = 1) {
  library(ggplot2)
  library(gridExtra)

  df <- data.frame(x = x, y = y)
  n <- nrow(df)

  scatter <- ggplot(df, aes(x = x, y = y)) +
    geom_bin2d(binwidth = c(binwidth, binwidth)) +
    scale_fill_continuous(type = "viridis") +
    coord_cartesian(xlim = c(minuslim, lim), ylim = c(minuslim, lim), expand = FALSE) +
    theme_bw()

  hist_top <- ggplot(df, aes(x = x)) +
    geom_histogram(
      binwidth = binwidth,
      boundary = minuslim,
      closed = "left",
      fill = "#69b3a2", color = "darkblue"
    ) +
    coord_cartesian(xlim = c(minuslim, lim), expand = FALSE) +
    scale_y_continuous(expand = c(0, 0)) +
    theme_minimal() +
    labs(x = NULL, y = NULL)

  if (!is.null(fx)) {
    hist_top <- hist_top +
      stat_function(
        fun = function(v) n * binwidth * fx(v),
        color = dens_col, linewidth = dens_lwd
      )
  }

  hist_right <- ggplot(df, aes(x = y)) +
    geom_histogram(
      binwidth = binwidth,
      boundary = minuslim,
      closed = "left",
      fill = "#69b3a2", color = "darkblue"
    ) +
    coord_cartesian(xlim = c(minuslim, lim), expand = FALSE) +
    scale_y_continuous(expand = c(0, 0)) +
    coord_flip() +
    theme_minimal() +
    labs(x = NULL, y = NULL)

  if (!is.null(fy)) {
    hist_right <- hist_right +
      stat_function(
        fun = function(v) n * binwidth * fy(v),
        color = dens_col, linewidth = dens_lwd
      )
  }

  grid.arrange(
    hist_top, scatter, hist_right,
    ncol = 2, nrow = 2,
    widths = c(4, 1), heights = c(1, 4),
    layout_matrix = rbind(c(1, NA), c(2, 3))
  )
}

set.seed(444)
n <- 5000
proby <- gen_simplex_60xy2(n)

fx <- function(v) ifelse(v >= 0 & v <= 1, dbeta(v, 2, 4), 0)
fy <- function(v) ifelse(v >= 0 & v <= 1, dbeta(v, 3, 3), 0)

jointplot2(proby$x, proby$y, lim = 1, minuslim = 0, binwidth = 0.02, fx = fx, fy = fy)
```


### Zadanie 1.3

$$f(x,y)=\frac{1}{C}\,(1+x^2+2y^2)^{-4/3},\qquad (x,y)\in\mathbb{R}^2,$$
gdzie
$$
C=\int_{\mathbb{R}^2}(1+x^2+2y^2)^{-4/3}\,dx\,dy.
$$
Stała normalizująca.

Podstawmy $y'=\sqrt{2}\,y$, zatem $dy=dy'/\sqrt{2}$ i

$$ C=\frac{1}{\sqrt{2}}\int_{\mathbb{R}^2}(1+x^2+y'^2)^{-4/3}\,dx\,dy'.$$
Współrzędne biegunowe w $\mathbb{R}^2: x=r\cos\theta,\ y'=r\sin\theta, dx\,dy'=r\,dr\,d\theta$:

$$ C=\frac{1}{\sqrt{2}}\int_{0}^{2\pi}\int_{0}^{\infty} r(1+r^2)^{-4/3}\,dr\,d\theta
= \frac{2\pi}{\sqrt{2}}\int_{0}^{\infty} r(1+r^2)^{-4/3}\,dr.$$

Podstawmy $t=1+r^2\Rightarrow dt=2r\,dr$:

$$ \int_{0}^{\infty} r(1+r^2)^{-4/3}\,dr
=\frac12\int_{1}^{\infty} t^{-4/3}\,dt
=\frac12\left[ -3t^{-1/3}\right]_{1}^{\infty}
=\frac32. $$

Zatem

$$ C=\frac{2\pi}{\sqrt{2}}\cdot\frac32=\frac{3\pi}{\sqrt{2}}. $$
**Metoda ilorazów jednostajnych w wersji ogólnej**

Niech $g(x,y)=(1+x^2+2y^2)^{-4/3}$. Dla $r>0$ definiujemy zbiór:

$$ A_{g,r}
=\Bigl\{(u,v_1,v_2)\in(0,\infty)\times\mathbb{R}^2:\ 
0<u\le \bigl(g(v_1/u^{r},\,v_2/u^{r})\bigr)^{\frac{1}{1+2r}}\Bigr\}$$

Jeżeli $(U,V_1,V_2)$ ma rozkład jednostajny na $A_{g,r}$, to

$$X=\frac{V_1}{U^{r}},\qquad Y=\frac{V_2}{U^{r}}$$

ma gęstość proporcjonalną do g, a więc po normalizacji dokładnie f.

**Dobór r**

Aby móc symulować jednostajnie na $A_{g,r}$ przez odrzucanie z pudełka,
potrzebujemy ograniczoności funkcji

$$ h_1(x,y)=x\,g(x,y)^{\frac{r}{1+2r}},\qquad
h_2(x,y)=y\,g(x,y)^{\frac{r}{1+2r}}.$$

Dla $x^2+2y^2\to\infty$ mamy $g(x,y)\asymp (x^2+2y^2)^{-4/3}$, ($\asymp$ oznacza, że są tego samego rzędu) więc

$$ |h_j(x,y)| \asymp \|(x,y)\|\,(x^2+2y^2)^{-\frac{4r}{3(1+2r)}}
\asymp \|(x,y)\|^{\,1-\frac{8r}{3(1+2r)}}.$$

Warunek ograniczoności na nieskończoności to

$$ 1-\frac{8r}{3(1+2r)} \leq 0
\quad\Longleftrightarrow\quad r \geq \frac{3}{2}.$$

Wybieramy więc np. $r=2$.

**Pudełko ograniczające dla r = 2:**

Mamy $\sup g=1$, więc $u\in(0,1]$. Ponadto

$$ |v_1|=|xu^2|\le |x|\,g(x,y)^{\frac{2}{1+4}}=|x|(1+x^2+2y^2)^{-8/15},$$

$$ |v_2|=|yu^2|\le |y|(1+x^2+2y^2)^{-8/15}.$$

Maksima są skończone i (np. z rachunku pochodnej wzdłuż osi) wynoszą:

$$ 
M_x=\sup_{x,y}|x|(1+x^2+2y^2)^{-8/15}
=\sqrt{15}\cdot 16^{-8/15},
$$

$$
M_y=\sup_{x,y}|y|(1+x^2+2y^2)^{-8/15}
=\sqrt{\frac{15}{2}}\cdot 16^{-8/15}.
$$
Zatem można odrzucać z prostokąta:

$$ u\in(0,1],\quad v_1\in[-M_x,M_x],\quad v_2\in[-M_y,M_y],$$
akceptując tylko te $(u,v_1,v_2)$, które należą do $A_{g,2}$. 

A poniżej znajduje się ten algorytm w kodzie R:


```{r alg cos tam cos tam, echo=TRUE}
gen_rou<- function(n) {
  x_res <- numeric(n)
  y_res <- numeric(n)
  r <- 2
  count <- 0
  
  u1_max <- sqrt(15) * (1 + 15)^(-8/15)
  u1_min <- -u1_max
  u2_max <- sqrt(7.5) * (1 + 2*7.5)^(-8/15)
  u2_min <- -u2_max
  
  while(count < n) {
    u0 <- runif(1, 0, 1)
    u1 <- runif(1, u1_min, u1_max)
    u2 <- runif(1, u2_min, u2_max)
    
    x_prop <- u1 / (u0^r)
    y_prop <- u2 / (u0^r)
    
    if (u0 <= (1 + x_prop^2 + 2*y_prop^2)^(-4/15)) {
      count <- count + 1
      x_res[count] <- x_prop
      y_res[count] <- y_prop
    }
  }
  return(list(x = x_res, y = y_res))
}
```

Z kolei poniżej znajduje się wykres jointplot dla próby równej n = 200, na którym widać jak rozkłdają się wartości generowane z naszego rozkładu.

```{r proba zadaniew 13, fig.cap="Wykres łączny (jointplot) wygenerowanej próby wraz z histogramami rozkładów brzegowych dla n = 200"}
jointplot2 <- function(x, y, lim = 5, binwidth = 0.25, bins_hist = NULL,
                       fx = NULL, fy = NULL,
                       dens_col = "red", dens_lwd = 1) {
  library(ggplot2)
  library(gridExtra)

  df <- data.frame(x = x, y = y)

  df <- df[df$x >= -lim & df$x <= lim & df$y >= -lim & df$y <= lim, , drop = FALSE]

  n <- nrow(df)

  scatter <- ggplot(df, aes(x = x, y = y)) +
    geom_bin2d(binwidth = c(binwidth, binwidth)) +
    scale_fill_continuous(type = "viridis") +
    coord_cartesian(xlim = c(-lim, lim), ylim = c(-lim, lim), expand = FALSE) +
    theme_bw()

  hist_top <- ggplot(df, aes(x = x)) +
    geom_histogram(
      binwidth = binwidth,
      boundary = -lim,
      closed = "left",
      fill = "#69b3a2", color = "darkblue"
    ) +
    scale_x_continuous(limits = c(-lim, lim), expand = c(0, 0)) +
    scale_y_continuous(expand = c(0, 0)) +
    theme_minimal() +
    labs(x = NULL, y = NULL)

  if (!is.null(fx)) {
    hist_top <- hist_top +
      stat_function(
        fun = function(v) n * binwidth * fx(v),
        color = dens_col,
        linewidth = dens_lwd
      )
  }

  hist_right <- ggplot(df, aes(x = y)) +
    geom_histogram(
      binwidth = binwidth,
      boundary = -lim,
      closed = "left",
      fill = "#69b3a2", color = "darkblue"
    ) +
    scale_x_continuous(limits = c(-lim, lim), expand = c(0, 0)) +
    scale_y_continuous(expand = c(0, 0)) +
    coord_flip() +
    theme_minimal() +
    labs(x = NULL, y = NULL)

  if (!is.null(fy)) {
    hist_right <- hist_right +
      stat_function(
        fun = function(v) n * binwidth * fy(v),
        color = dens_col,
        linewidth = dens_lwd
      )
  }

  grid.arrange(
    hist_top, scatter, hist_right,
    ncol = 2, nrow = 2,
    widths = c(4, 1), heights = c(1, 4),
    layout_matrix = rbind(c(1, NA), c(2, 3))
  )
}


set.seed(123)
n_samples <- 5000
wyniki <- gen_rou(n_samples)

Kx <- gamma(5/6) / (3 * sqrt(pi) * gamma(4/3))
Ky <- (sqrt(2) * sqrt(pi) * gamma(5/6)) / (3 * pi * gamma(4/3))

fx <- function(v) Kx * (1 + v^2)^(-5/6)
fy <- function(v) Ky * (1 + 2*v^2)^(-5/6)

jointplot2(wyniki$x, wyniki$y, lim = 5, binwidth = 0.25, fx = fx, fy = fy)


```




\newpage

# Zadanie 2: Estymacja całek metodami Monte Carlo (3 pkt)

1. Oblicz w przybliżeniu objętość elipsoidy
$$
E=\bigl\{(x,y,z)\in\mathbb R^2: \frac{x^2}{a^2}+\frac{y^2}{b^2}+\frac{z^2}{c^2}\le 1\bigr\}
$$
dla wybranych RÓŻNYCH parametrów $a,b,c>0$.

2. Żuk Mandelbrota jest podzbiorem płaszczyzny zespolonej, do którego należą punkty $p\in\mathbb{C}$, dla których ciąg
$$z_n=\begin{cases} z_0=0\\ z_{n}=z_{n-1}^2+p,\ n>1 \end{cases}$$
nie zbiega do nieskończoności. Oblicz przybliżoną powierzchnię zbioru Mandelbrota (rozumianego jako podzbiór płaszczyzny $\mathbb R^2$).

3. Oblicz przybliżoną wartość całki
$$\int_0^{2\pi}x\sin{[(1/\cos{(\ln{(x+1)})})^2]}\mathrm{d}x.$$

Dla każdego z zaimplementowanych estymatorów, stwórz wykres zmienności wartości estymatora od liczności próby i zaznacz na nim asymptotyczne przedziały ufności.

## Rozwiązanie

### Zadanie 2.1

Objętość elipsoidy o półosiach a,b,c wyraża się ogólnym wzorem:

$$ V = \frac{4}{3}\pi abc$$

Algorytm estymacji objętości 

 - Zamykamy elipsoidę w prostopadłościanie (pudle) ograniczonym przez [−a,a]×[−b,b]×[−c,c].
 
 - Objętość tego pudła wynosi $V_{box}=(2a)⋅(2b)⋅(2c)=8abc.$
 
 - Losujemy N punktów z rozkładu jednostajnego wewnątrz tego pudła.
 
 - Sprawdzamy, ile punktów wpada do elipsoidy 
 
 - Estymator objętości to: $\hat{V} = V_{box} \frac{N_{trafionych}}{N}$
 
 A poniżej znajduje się program który to oblicza:
 
```{r funckja estymacji elipsoidy, echo=TRUE}
symulacja_elipsoida <- function(N, a, b, c) {
  
  vol_box <- (2 * a) * (2 * b) * (2 * c)
  
  x <- runif(N, min = -a, max = a)
  y <- runif(N, min = -b, max = b)
  z <- runif(N, min = -c, max = c)
  
  inside_ellipsoid <- (x/a)^2 + (y/b)^2 + (z/c)^2 <= 1
  
  current_hits <- cumsum(inside_ellipsoid)
  n_samples <- 1:N
  
  p_hat <- current_hits / n_samples
  
  estimations <- p_hat * vol_box
  
  se_vec <- sqrt(p_hat * (1 - p_hat) / n_samples) * vol_box
  
  z_score <- 1.96
  ci_dolne <- estimations - (z_score * se_vec)
  ci_gorne <- estimations + (z_score * se_vec)
  
  return(data.frame(
    sample_size = n_samples,
    estimation = estimations,
    ci_dolne = ci_dolne,
    ci_gorne = ci_gorne
  ))
}

```

A poniżej znajduje się wykres przedstawiajacy działanie powyższego programu dla przykładowych wartości (a,b,c) = (2,3,4) i rosnącego rozmiaru próby.

```{r wykes upo, fig.cap="Wykres objętości elipsoidy szacowanej metodą Monte Carlo z zaznaczonymi przedziałami ufności dla rosnącego rozmiaru próby"}
set.seed(123)
a <- 2
b <- 3
c <- 4
N <- 1500

results1 <- symulacja_elipsoida(N, a, b, c)


ggplot(results1, aes(x = sample_size, y = estimation)) +
  geom_line(color = "black", size = 0.8) +
  geom_ribbon(aes(ymin = ci_dolne, ymax = ci_gorne), alpha = 0.2, fill = "red") +
  geom_hline(yintercept = (4 / 3) * pi * a * b * c, color = "blue", linetype = "dashed", size = 1) +
  labs(
    x = "Rozmiar Próby",
    y = "Oszacowane objętości elipsoidy",
    title = "Objętość elipsoidy oszacowana metodą Monte Carlo",
    subtitle = paste0("Zbieżność wyniku dla N = ", N, " z 95% przedziałem ufności")
  ) +
  theme_minimal()
```


### Zadanie 2.2

Zbiór Mandelbrota definiuje się jako zbiór parametrów c $\in \mathbb{C}$, , dla których ciąg $z_n$, dany rekurencją:

$$ z_0 = 0 \ , \  z_{n+1} = z_n^2 +c  $$
pozostaje ograniczony. W obliczeniach korzystamy z równoważnego warunku „escape radius”: jeżeli dla pewnego n zachodzi $|z_n| >2$, to ciąg jest rozbieżny, więc $c \notin M$. W konsekwencji, aby sprawdzić przynależność punktu c do M, iterujemy rekurencję do chwili, gdy $|z_n| >2$ (wtedy przerywamy obliczenia dla tego punktu), albo do osiągnięcia limitu iteracji *max_iter* (wtedy przerywamy obliczenia dla tego punktu).

Pole zbioru szacujemy metodą Monte Carlo: losujemy N  punktów jednostajnie w prostokącie obejmującym M tj. [-2,5;1,5] x [-1,25;1,25] o polu $P_{box} = 10$, zliczamy odsetek punktów, które nie uciekły, i mnożymy przez pole:



$$ \widehat{P(M)} = \frac{H}{N} \cdot P_{box}$$
gdzie H oznacza liczbę trafień.

```{r program zuczka, echo=TRUE}
symulacja_mandelbrot <- function(N, max_iter = 100) {
  
  x_min <- -2.5; x_max <-  1.5
  y_min <- -1.25; y_max <- 1.25
  
  vol_box <- (x_max - x_min) * (y_max - y_min)  
  
  x <- runif(N, min = x_min, max = x_max)
  y <- runif(N, min = y_min, max = y_max)
  cplx <- complex(real = x, imaginary = y)
  
  z <- rep(0 + 0i, N)
  
  inside_mask <- rep(TRUE, N)
  
  for (i in 1:max_iter) {
    active <- which(inside_mask)
    if (length(active) == 0) break
    
    z[active] <- z[active]^2 + cplx[active]
    
    escaped_now <- (Re(z[active])^2 + Im(z[active])^2) > 4
    
    inside_mask[active[escaped_now]] <- FALSE
  }
  
  current_hits <- cumsum(inside_mask)     
  n_samples <- 1:N
  
  p_hat <- current_hits / n_samples
  estimations <- p_hat * vol_box
  
  se_vec <- sqrt(p_hat * (1 - p_hat) / n_samples) * vol_box
  z_score <- 1.96
  
  ci_dolne <- estimations - z_score * se_vec
  ci_gorne <- estimations + z_score * se_vec
  
  data.frame(
    sample_size = n_samples,
    estimation  = estimations,
    ci_dolne    = ci_dolne,
    ci_gorne    = ci_gorne
  )
}

```

Poniżej znajduje się wykres z zastosowaniem programu dla N = 1000 i max_iter = 100 z przedziałem ufności 95%.

```{r zuczek heh, fig.cap="Wykres Pola Żuka Mandelbrota szacowanego metodą Monte Carlo z zaznaczonymi przedziałami ufnościdla rosnącego rozmiaru próby"}
set.seed(123)
N <- 1000       
ITER <- 100     

area_theoretical_approx <- 1.50659188

results_mandel <- symulacja_mandelbrot(N, max_iter = ITER)

ggplot(results_mandel, aes(x = sample_size, y = estimation)) +
  geom_line(color = "darkmagenta", size = 0.8) +
  geom_ribbon(aes(ymin = ci_dolne, ymax = ci_gorne), alpha = 0.2, fill = "magenta") +
  geom_hline(yintercept = area_theoretical_approx, color = "green", linetype = "dashed", size = 1) +
  labs(
    x = "Rozmiar Próby",
    y = "Szacowana powierzchnia",
    title = "Powierzchnia zbioru Mandelbrota metodą Monte Carlo",
    subtitle = paste0("Estymacja dla N=", N, ", max_iter=", ITER, " | Zielona linia = około 1.5066")
  ) +
  theme_minimal()
```

### Zadanie 2.3

Trzeba obliczyć przybliżoną wartość całki
$$\int_0^{2\pi}x\sin{[(1/\cos{(\ln{(x+1)})})^2]}\mathrm{d}x.$$

Aby to zrobić użyję metody Importance Sampling, skoro amplituda funkcji rośnie liniowo jak x, użyjmy gęstości prawdopodobieństwa proporcjonalnej do x:

$$ g(x) = \frac{x}{2\pi^2}, \ dla \ x \in [0,2\pi] $$
Aby wylosować liczby z takiego rozkładu, używamy metody odwracania dystrybuanty: Jeśli U $\sim$ U(0,1), to X = $2\pi\sqrt{U}$ będzie miało rozkład liniowy. Niech $w(x) = \frac{f(x)}{g(x)}$ i całkę przybliżamy metodą monte carlo:

$$\hat{I}_n = \frac{1}{n} \sum_{i=1}^n w(X_i) $$ 
$X_i$ rozkład  jak  powyżej.

Funkcja szacowania całki:


```{r propgram is, echo=TRUE}
calculate_integral_importance <- function(n_samples = 50000) {
  
  f <- function(x) {
    val <- x * sin((1 / cos(log(x + 1)))^2)
    val[is.nan(val)] <- 0 
    return(val)
  }
  
  
  u_rand <- runif(n_samples, min = 0, max = 1)
  
  x_samp <- 2 * pi * sqrt(u_rand)
  
  weight_factor <- 2 * pi^2
  h_values <- weight_factor * sin((1 / cos(log(x_samp + 1)))^2)
  
  cum_sum_h <- cumsum(h_values)
  cum_sum_sq <- cumsum(h_values^2)
  n_vec <- 1:n_samples
  
  est_integral <- cum_sum_h / n_vec
  
  mean_sq <- cum_sum_sq / n_vec
  mean_val <- est_integral
  
  sample_var <- (mean_sq - mean_val^2)
  
  se <- sqrt(sample_var / n_vec)
  
  z_score <- 1.96
  ci_lower <- est_integral - z_score * se
  ci_upper <- est_integral + z_score * se
  
  plot_indices <- seq(100, n_samples, by = 10) 
  df_plot <- data.frame(
    n = plot_indices,
    value = est_integral[plot_indices],
    ci_l = ci_lower[plot_indices],
    ci_u = ci_upper[plot_indices]
  )
  
  final_result <- list(
    value = tail(est_integral, 1),
    ci_low = tail(ci_lower, 1),
    ci_high = tail(ci_upper, 1),
    data = df_plot
  )
  
  return(final_result)
}
```

A poniżej zastosowanie kodu na przykładzie z 95% przedziałem ufności:

```{r testowanie tego es, fig.cap="Wykres szacowania wartości całki metodą importance sampling z przedziałami ufności"}

set.seed(1234)
wynik_is <- calculate_integral_importance(n_samples = 1000)



ggplot(wynik_is$data, aes(x = n, y = value)) +
  geom_ribbon(aes(ymin = ci_l, ymax = ci_u), fill = "darkgreen", alpha = 0.2) +
  geom_line(color = "darkgreen", size = 0.8) +
  geom_hline(yintercept = 1.96722, linetype = "dashed", color = "red") +
  labs(
    title = "Zbieżność metody Importance Sampling",
    x = "Liczba prób (n)",
    y = "Szacowana wartość całki"
  ) +
  theme_minimal()
```



\newpage

# Zadanie 3: Obciążenie i metoda delta (2 pkt)

Załóżmy, że mamy wygenerowaną próbę prostą $(x_j)_{j=1}^n$ ze zmiennej $X$ o rozkładzie normalnym $\mathcal N(0,\sigma^2)$, gdzie $\sigma^2>0$ jest nieznane. Chcemy estymować wartości funkcji tworzącej momenty (czyli transformaty Laplace'a) $$M_X(t)=\mathbb E e^{tX}.$$
Rozważmy dwie metody:

1. Estymacja $\widehat{M_X}(t)=\mathbb E e^{tX}$ metodą Monte-Carlo na podstawie próby $(x_j)_{j=1}^n$.
2. Estymacja wariancji $\sigma^2$ za pomocą wariancji próbkowej $\sigma^2_n$ z $(x_j)_{j=1}^n$ i następnie obliczenie estymatora $\widehat{M_X}(t)=e^{\tfrac{t^2}2\sigma^2_n}$.

Oceń jakość obu metod estymacji, wyznaczając asymptotyczne przedziały ufności obu estymatorów dla rosnącej liczności próby $n$ z rozkładu $\mathcal N(0,\sigma^2)$ i wybranego $\sigma^2\neq 1$.

## Rozwiązanie

### zadanie 3

X ma rozkład $\mathcal{N}(0,\sigma^2)$, a wartość, którą chcemy estymować to 

$$ M_X(t) = \mathbb{E}e^{tX} = e^{\frac{\sigma^2t^2}{2}} $$

**Metoda 1**

Definiujemy zmienną losową Y = $e^{tX}$. Nasz estymator to średnia z próby: 

$$ \hat{\theta}_1 = \frac{1}{n} \sum_{j=1}^n e^{tx_j} $$

Zgodnie z Centralnym Twierdzeniem Granicznym (CTG), estymator ten ma rozkład asymptotycznie normalny:

$$ \sqrt{n}(\hat{\theta}_1 - M_X(t)) \xrightarrow{d} \mathcal{N}(0,\sigma_Y^2) $$
gdzie wariancja $\sigma_Y^2$ wynosi:

$$ \sigma_Y^2 = Var(e^{tX}) = e^{2\sigma^2t^2} - e^{\sigma^2t^2} $$
Asymptotyczny przedział ufności (95%) dla Metody 1:

$$  \Big[ \hat{\theta}_1 -  1.96\frac{\hat{S}_Y}{\sqrt{n}},\hat{\theta}_1 +  1.96\frac{\hat{S}_Y}{\sqrt{n}} \Big]$$
gdzie $\hat{S}_Y$ to odchylenie standardowe z próby wartości $e^{tx_j}$.

**Metoda 2: Metoda Delta**

Chcemy estymoawć $\sigma^2$ za pomocą $\hat{\sigma}_n^2 = \frac{1}{n} \sum_{j=1}^n x_j^2$ (estymator NW dla $\mu = 0$). Nasz estymator to:

$$ \hat{\theta}_2 = g(\hat{\sigma}_n^2) = e^{\frac{t^2}{2}\hat{\sigma}_n^2}  $$ 
Wiemy, że dla zmiennej normalnej $X^2$ ma wariancję $Var(X^2) = 2\sigma^4$. Zatem z CTG:

$$ \sqrt{n}(\hat{\sigma}_n^2 - \sigma^2) \xrightarrow{d} \mathcal{N}(0,2\sigma^4) $$
Stosujemy Metodę Delta ($g'(u) = \frac{t^2}{2}e^{\frac{t^2}{2}u}$). Wariancja asymptotyczna estymatora $\hat{\theta}_2$ wynosi:
$$Var(\hat{\theta}_2) \approx [g'(\sigma^2)]^2 \cdot Var(\hat{\sigma}_n^2) = \frac{1}{n}\cdot\frac{t^4\sigma^4}{2}\cdot e^{\sigma^2t^2}$$
Następnie wyznaczamy asymtotyczny przedział ufności (95%):

$$\Big[ \ \hat{\theta}_2 - 1.96 \cdot SE, \hat{\theta}_2 + 1.96 \cdot SE  \ \Big] $$

gdzie błąd standardowy $SE = \sqrt{\frac{1}{n}\cdot\frac{t^4(\sigma^2_n)^2}{2}\cdot e^{\sigma^2_nt^2}}$

Poniżej znjaduje się kod, który oblicza obydwa estymatory:

```{r upokod, echo = TRUE}
compare_mgf_estimators <- function(N = 5000, sigma_sq = 2, t = 1) {
  
  true_value <- exp((sigma_sq * t^2) / 2)
  sigma <- sqrt(sigma_sq)
  
  x <- rnorm(N, mean = 0, sd = sigma)
  
  y <- exp(t * x)
  
  n_seq <- 1:N
  est_1 <- cumsum(y) / n_seq
  
  mean_y_sq <- cumsum(y^2) / n_seq
  var_1 <- (mean_y_sq - est_1^2)
  var_1[var_1 < 0] <- 0
  
  se_1 <- sqrt(var_1 / n_seq)
  
  ci_1_lower <- est_1 - 1.96 * se_1
  ci_1_upper <- est_1 + 1.96 * se_1
  
  x_sq <- x^2
  sigma_sq_hat <- cumsum(x_sq) / n_seq
  
  est_2 <- exp((t^2 / 2) * sigma_sq_hat)
  
  derivative <- (t^2 / 2) * est_2
  asymp_var_param <- 2 * (sigma_sq_hat)^2
  
  se_2 <- sqrt((derivative^2 * asymp_var_param) / n_seq)
  
  ci_2_lower <- est_2 - 1.96 * se_2
  ci_2_upper <- est_2 + 1.96 * se_2
  
  idx <- seq(50, N, by = 10)
  
  df_plot <- data.frame(
    n = idx,
    est_1 = est_1[idx],
    ci_1_l = ci_1_lower[idx],
    ci_1_u = ci_1_upper[idx],
    est_2 = est_2[idx],
    ci_2_l = ci_2_lower[idx],
    ci_2_u = ci_2_upper[idx]
  )
  
  return(list(data = df_plot, true_val = true_value, params = list(s2=sigma_sq, t=t)))
}
```

Zkolei tutaj już mamy porówananie wizualne tych estymatrów

```{r dziaąlenie porwnainaia estyamtorów, fig.cap="Wykres porównania działania estymatorów (Metoda 1 vs Metoda 2)"}
set.seed(123)
wyniki <- compare_mgf_estimators(N = 10000, sigma_sq = 2, t = 1)


ggplot(wyniki$data, aes(x = n)) +
  geom_hline(aes(yintercept = wyniki$true_val, linetype = "Prawdziwa wartość"),
             color = "green", linewidth = 1) +
  
  geom_ribbon(aes(ymin = ci_1_l, ymax = ci_1_u, fill = "MC"), alpha = 0.2) +
  geom_line(aes(y = est_1, color = "MC"), linewidth = 0.8) +
  
  geom_ribbon(aes(ymin = ci_2_l, ymax = ci_2_u, fill = "Delta"), alpha = 0.4) +
  geom_line(aes(y = est_2, color = "Delta"), linewidth = 0.8) +
  
  scale_color_manual(values = c("MC" = "blue", "Delta" = "red")) +
  scale_fill_manual(values  = c("MC" = "blue", "Delta" = "red")) +
  scale_linetype_manual(values = c("Prawdziwa wartość" = "dashed")) +
  
  labs(
    title = "Porównanie estymacji MGF: MC (Niebieski) vs Delta (Czerwony)",
    y = "Wartość estymatora",
    x = "Liczność próby (n)",
    color = "Metoda",
    fill  = "Metoda",
    linetype = ""
  ) +
  theme_minimal() +
  theme(legend.position = "bottom")
```

Jak widać Metod delta ma znacznie węższy przedział ufności.



\newpage

# Zadanie 4: Zmniejszanie wariancji w estymacji całek metodami Monte-Carlo (4 pkt)
1. Zaproponuj przynajmniej trzy różne estymatory Monte-Carlo estymujące wartość całki

$$ I_1=\int_{\tfrac 12}^1\frac{e^{1/x}x^{1/3}}{(1+x)^{7/3}}\mathrm d x.$$
Skorzystaj z różnych metod zaprezentowanych na wykładzie. Porównaj zaproponowane estymatory, analizując ich wariancje bądź asymptotyczne przedziały ufności. Określ, który z estymatorów jest najlepszy.

2. Zaproponuj estymator Monte-Carlo całki

$$ I_2=\int_{\tfrac 12}^{\infty}\frac{e^{1/x}x^{1/3}}{(1+x)^{7/3}}\mathrm d x.$$

**Uwaga 1:** Ogłaszam konkurs na najlepszy estymator całki $I_2$. Osoba, która zaproponuje najefektywniejszy (o najwęższym asymptotycznym przedziale ufności - czyli jednocześnie najmniejszej wariancji), będzie darzona nieskończoną **estymą** i dodatkowo otrzyma 5 punktów z aktywności (czyli maksymalną możliwą liczbę punktów).

**Uwaga 2:** Chociaż w funkcji podcałkowej występuje gęstość **[odwróconego rozkładu Beta]** z parametrami $\alpha=\tfrac 43$ i $\beta=1$, to estymator Monte-Carlo oparty o próbę generowaną z tego rozkładu jest wyjątkowo nieefektywny (można się zastanowić dlaczego). Można jednak poczytać w jaki sposób taki odwrócony rozkład Beta się otrzymuje i w oparciu o tę wiedzę spróbować wymyślić bardziej efektywny estymator.

[odwróconego rozkładu Beta]: https://en.wikipedia.org/wiki/Beta_prime_distribution

## Rozwiązanie

### Zadanie 4.1

Zadaniem jest estymacja całki:

$$ I_1=\int_{\tfrac 12}^1\frac{e^{1/x}x^{1/3}}{(1+x)^{7/3}}\mathrm d x = \int_{\tfrac 12}^1f(x)d x.$$

Do tego zadania wybieram 4 różne estymatory MC i w poniższej części opiszę je po kolei:

1. Zwykły estymator Monte Carlo

Losuje punkty z rozkładu jednostajnego na przedziale [0.5,1], obliczam średnią wartość funkcji i mnożę przez długość przedziału (L=0.5). Estymator:

$$ \hat{I}_{MC}= L  \cdot \frac{1}{n} \sum_{i=1}^n f(U_i)$$

2. Zmienne Antytetyczne

Wykorzystuje fakt, że funkcja $f(x)$ jest monotoniczna (malejąca). Jeśli wylosuje U z rozkładu jednostajnego, to U i (1−U) są ujemnie skorelowane. W przedziale $[0.5,1]$, parą antytetyczną dla $x$ będzie $x' = 1.5 - x$. Estymator:

$$ \hat{I}_{AV}= L  \cdot \frac{1}{n} \sum_{i=1}^n \frac{f(x_i) + f(1.5-x_i)}{2}$$

3. Importance Sampling

Chcemy losować więcej punktów tam, gdzie funkcja przyjmuje duże wartości (blisko x=0.5). Zastosujemy gęstość próbkującą liniową malejącą: $h(x) = 8(1-x)$ na przedziale $[0.5,1]$. Dystrybuanta odwrotna do generowania próby: $X = 1 - 0.5\sqrt{U}$, gdzie $U \sim \mathcal{U}(0,1)$. Waga $w(x)=\frac{1}{h(x)}$. Estyamtor:

$$ \hat{I}_{IS}= \frac{1}{n} \sum_{i=1}^nf(X_i)w(X_i) $$

4. Rao - Blackwell

Zauważmy, że funkcję podcałkową możemy zapisać w postaci związanej z gęstością prawdopodobieństwa. Niech X będzie zmienną losową o rozkładzie odwróconego Beta z parametrami $\alpha=4/3$ oraz $\beta=1$. Jej gęstość wyraża się wzorem:

$$g(x) = \frac{1}{B(4/3,1)}\frac{x^{4/3 - 1}}{(1+x)^{4/3 + 1}} = \frac{4}{3}\frac{x^{1/3}}{(1+x)^{7/3}}, \ x>0 $$
Możemy więc wartość całki I zapisać jako wartość oczekiwną:

$$I_1 = \mathbb{E}\bigg[ \frac{3}{4}e^{1/X}\mathbf{1}_{[0.5,1]}(X)\bigg] $$
Zauważmy jednak, że jeżeli mamy dwie niezależne zmienne losowe $U \sim \Gamma(4/3, 1)$ oraz $U \sim \Gamma(1,1)$ (= Exp(1)) wówczas $X = \frac{U}{V}$ ma rozkład odwrotny Beta (4/3,1). Całkę można zapisać w postaci:

$$
\mathbb{E}\!\left[\frac{3}{4}e^{V/U}\,\mathbf{1}_{\left\{0.5\le \frac{U}{V}\le 1\right\}}\right]
= \mathbb{E}_{U}\!\left(
\mathbb{E}\!\left[\frac{3}{4}e^{V/U}\,\mathbf{1}_{\{U\le V\le 2U\}} \,\middle|\, U=u\right]
\right).
$$
Obliczam warunkową wartość oczekiwaną (całkując po rozkładzie V, którego gęstość to $e^{-v}$):

$$
\tilde{h}(u)=\mathbb{E}[\cdots | U=u] = \frac{3}{4}\int_u^{2u}e^{v(\frac{1}{u} - 1)} dv
$$
Dla u $\neq$ 1:

$$
\tilde{h}(u)=\frac{3}{4}\int_u^{2u}e^{v(\frac{1}{u} - 1)} dv = \frac{3}{4} \frac{u}{1-u}(e^{2(1-u)}-e^{1-u})
$$
Dla u = 1:

$$
\tilde{h}(1)=\frac{3}{4}\int_1^{2}1 dv= \frac{3}{4}
$$

Możemy więc zaproponować estymator Rao-Blackwella postaci:

$$
\hat{I}_{RB} = \frac{1}{n} \sum_{i=1}^n \tilde{h}(U_i)
$$
Gdzie $U_i$ ą niezależnymi zmiennymi losowymi z. rozkładu $\Gamma(4/3,1)$

Poniżej znajduje się kod na podstawie obliczeń:

```{r upozaurus, echo = TRUE}
f <- function(x) {
  (exp(1/x) * x^(1/3)) / (1+x)^(7/3)
}

true_val_integration <- integrate(f, 0.5, 1)$value

generate_plot_data <- function(N = 5000) {
  
  u_cmc <- runif(N, 0.5, 1)
  y_cmc <- f(u_cmc) * 0.5
  
  n_seq <- 1:N
  est_cmc <- cumsum(y_cmc) / n_seq
  est_sq_cmc <- cumsum(y_cmc^2) / n_seq
  var_cmc <- (est_sq_cmc - est_cmc^2) / n_seq 
  sd_cmc <- sqrt(pmax(var_cmc, 0))
  
  df_cmc <- data.frame(
    n = n_seq,
    est = est_cmc,
    ci_l = est_cmc - 1.96 * sd_cmc,
    ci_u = est_cmc + 1.96 * sd_cmc,
    Metoda = "Zwykłe MC"
  )
  
  N_pairs <- floor(N / 2)
  u_av <- runif(N_pairs, 0.5, 1)
  u_ant <- 1.5 - u_av
  
  y_av <- (f(u_av) * 0.5 + f(u_ant) * 0.5) / 2 
  
  n_seq_av <- 1:N_pairs
  est_av <- cumsum(y_av) / n_seq_av
  est_sq_av <- cumsum(y_av^2) / n_seq_av
  var_av <- (est_sq_av - est_av^2) / n_seq_av
  sd_av <- sqrt(pmax(var_av, 0))
  
  df_av <- data.frame(
    n = n_seq_av * 2, 
    est = est_av,
    ci_l = est_av - 1.96 * sd_av,
    ci_u = est_av + 1.96 * sd_av,
    Metoda = "Zmienne Antytetyczne"
  )
  
  u_is <- runif(N)
  x_is <- 1 - 0.5 * sqrt(u_is)
  weights <- 1 / (8 * (1 - x_is))
  y_is <- f(x_is) * weights
  
  est_is_cum <- cumsum(y_is) / n_seq
  est_sq_is <- cumsum(y_is^2) / n_seq
  var_is <- (est_sq_is - est_is_cum^2) / n_seq
  sd_is <- sqrt(pmax(var_is, 0))
  
  df_is <- data.frame(
    n = n_seq,
    est = est_is_cum,
    ci_l = est_is_cum - 1.96 * sd_is,
    ci_u = est_is_cum + 1.96 * sd_is,
    Metoda = "Importance Sampling"
  )
  
  h_tilde_func <- function(u) {
    z <- 1 - u
    out <- numeric(length(u))
    close <- abs(z) < 1e-10
    out[!close] <- (3/4) * u[!close] * exp(z[!close]) * expm1(z[!close]) / z[!close]

    out[close] <- 0.75

    return(out)
  }
  
  u_rb_sample <- rgamma(N, shape = 4/3, rate = 1)
  y_rb <- h_tilde_func(u_rb_sample)
  
  est_rb <- cumsum(y_rb) / n_seq
  est_sq_rb <- cumsum(y_rb^2) / n_seq
  var_rb <- (est_sq_rb - est_rb^2) / n_seq
  sd_rb <- sqrt(pmax(var_rb, 0))
  
  df_rb <- data.frame(
    n = n_seq,
    est = est_rb,
    ci_l = est_rb - 1.96 * sd_rb,
    ci_u = est_rb + 1.96 * sd_rb,
    Metoda = "Rao-Blackwell"
  )
  
  final_df <- rbind(df_cmc, df_av, df_is, df_rb)
  return(final_df)
}


```

Poniżej znajdują się wykresy porównujące estymatory

```{r ggkurde, fig.cap="Wykresy estymatorów MC, AV, IS, RB"}
set.seed(42)
dane_wykres <- generate_plot_data(N = 5000)

dane_plot <- dane_wykres %>% filter(n > 50)


ggplot(dane_plot, aes(x = n)) +
  geom_hline(yintercept = true_val_integration, color = "black", linetype = "dashed", size = 0.8) +
  
  geom_ribbon(aes(ymin = ci_l, ymax = ci_u, fill = Metoda), alpha = 0.3) +
  
  geom_line(aes(y = est, color = Metoda), size = 1) +
  
  facet_wrap(~Metoda, scales = "free_y") +
  
  labs(
    title = "Porównanie zbieżności estymatorów ",
    subtitle = "Czarna przerywana linia - Wartość prawdziwa całki",
    y = "Wartość estymatora",
    x = "Liczba wywołań funkcji podcałkowej (n)"
  ) +
  theme_minimal() +
  theme(legend.position = "none") 


```

Jak widać z powyższych wykresów najwęższymi przedziałami ufności cechują się estymatory Rao-Blackwella i zmiennych antytetycznych, więc te dwie metody porównam na osobnym wykresie, aby sprawdzić, która jest lepsza.

```{r wykresy rb av, fig.cap="Wykres porównujący estymatory AV i RB"}
dane_plot_rb_av <- dane_plot %>%
  filter(Metoda %in% c("Rao-Blackwell", "Zmienne Antytetyczne"))   
ggplot(dane_plot_rb_av, aes(x = n)) +
  geom_hline(yintercept = true_val_integration, color = "black",
             linetype = "dashed", linewidth = 0.8) +
  geom_ribbon(aes(ymin = ci_l, ymax = ci_u, fill = Metoda), alpha = 0.25, colour = NA) +
  geom_line(aes(y = est, color = Metoda), linewidth = 1) +
  labs(
    title = "Porównanie zbieżności estymatorów: RB vs AV",
    subtitle = "Czarna przerywana linia - wartość prawdziwa całki",
    y = "Wartość estymatora",
    x = "Liczba wywołań funkcji podcałkowej (n)",
    color = "Metoda", fill = "Metoda"
  ) +
  theme_minimal()

```

Zauważalnie lepszy wydaje się być estymator polegający na zmiennych antytytetycznych, ponieważ jego przedział ufności, jak widać na rysunku znacznie rzadziej jest większych rozmiarów niż przedział ufności estymatora Rao-Blackwella.

### Zadanie 4.2

Tym razem chcę estymować poniższą całkę wszelkimi sposobami tak aby jej przedział ufności był jak najwęższy:

$$ I_2=\int_{\tfrac 12}^{\infty}\frac{e^{1/x}x^{1/3}}{(1+x)^{7/3}}\mathrm d x.$$
Sposób, który znalazłem w internecie prawie na pewno daje najmniejszą możliwą wariancję. Jest dość zaawansowany matematycznie i ze względu na jedną część nie wiem, czy jest dozwolony w konkursie ale, po angielsku ten sposób nazywa się **Taylor Expansion Control Variate**.

Na początku zastosuję podstawienie, które umożliwi mi zastosowanie wspomnianej metody:

$$x = \frac{y}{1-y} \implies y = \frac{x}{x+1}, \quad dx = \frac{1}{(1-y)^2}dy $$
Granice całki zmienią się wtedy następująco $x = 1/2 \implies y = 1/3$ oraz $x \rightarrow \infty \implies y \rightarrow 1$, teraz podstawiając to wszytsko do całki mamy:

$$
I_2=\int_{\tfrac 13}^{1}e^{\frac{1-y}{y}}y^{1/3}\mathrm d y.
$$
Dla wygody będę oznaczał wykładnik $\frac{1-y}{y}$ literą $T$. Czynnik $e^T$ jest głównym źródłem wariancji w całce i  zastępuje go szeregiem Taylora tak aby był całkowalny analitycznie. Rozwijając funckję $e^T$ wokół zera wychodzi nam, że:

$$e^T \approx \sum_{k=0}^m \frac{T^k}{k!} ,$$
gdzie m to rząd przybliżenia (im większe m tym mniejsza wariancja).

Zmienną kontrolną oznaczam h(y) i wygląda ona następująco:

$$h(y)= \Big(\sum_{k=0}^m \frac{T^k}{k!}\Big) \cdot y^{1/3}. $$

Teraz rozbijam całkę na dwie części: pierwsza liczona analitycznie, druga metodą montecarlo:

$$
I_2=\int_{\tfrac 13}^{1} h(y)\mathrm d y \ + \ \int_{\tfrac 13}^{1}\big[e^{T(y)}y^{1/3} - h(y) \big]\mathrm d y
$$

**Część Analityczna:**

Całkę z h(y) dzięki liniowości można obliczyć "wyraz po wyrazie":

$$
\int_{\tfrac 13}^{1} h(y)\mathrm d y = \sum_{k=0}^m \frac{1}{k!} \int_{\tfrac 13}^{1}T(y)^{k}y^{1/3}\mathrm d y = \sum_{k=0}^m \frac{1}{k!} \int_{\tfrac 13}^{1}(1-y)^ky^{(1/3) - k}\mathrm d y
$$
Wartości tej całki w kodzie liczy funkcja *I_k_exact* (Nie wiem czy taki ruch jest dozwolony w konkursie)

**Część Monte Carlo:**

Część tą zapiszę wyciągając przed nawias $y^{1/3}$ jak poniżej:

$$
R = \int_{\tfrac 13}^{1}\bigg(e^{T(y)} - \sum_{k=0}^m \frac{T^k}{k!} \bigg)y^{1/3}\mathrm d y
$$
Estymuje tę całkę metodą Monte Carlo na przedziale [1/3,1]. Długość przedziału to V = 2/3, więc:

$$
\hat{R}_{MC} = \frac{2}{3} \cdot \frac{1}{N} \cdot \sum_{i=1}^N \bigg[ \bigg(e^{T(U_i)} - \sum_{k=0}^m \frac{T(U_i)^k}{k!} \bigg)U_i^{1/3} \bigg]
$$
gdzie oczywiście $U_i \sim \mathcal{U}[1/3,1]$.

**Ostateczny Wzór Estymatora:**

$$
\hat{I}_{Taylor} = \sum_{k=0}^m \frac{1}{k!} \int_{\tfrac 13}^{1}(1-y)^ky^{(1/3) - k}\mathrm d y \ + \ \frac{2}{3} \cdot \frac{1}{N} \cdot \sum_{i=1}^N \bigg[ \bigg(e^{T(U_i)} - \sum_{k=0}^m \frac{T(U_i)^k}{k!} \bigg)U_i^{1/3} \bigg]
$$


Kod do obliczeń:

```{r final bosssssssss, echo = TRUE}
I_k_exact <- function(k, a = 1/3, b = 1) {
  j <- 0:k
  coeff <- choose(k, j) * (-1)^j
  p <- 4/3 - k + j  
  sum(coeff * (b^p - a^p) / p)
}

const_exact_taylor <- function(m, a = 1/3, b = 1) {
  sum(sapply(0:m, function(k) I_k_exact(k, a, b) / factorial(k)))
}

taylor_poly_exp <- function(t_val, m) {
  res <- rep(1, length(t_val))
  term <- rep(1, length(t_val))
  if (m > 0) {
    for (k in 1:m) {
      term <- term * t_val / k
      res <- res + term
    }
  }
  res
}

calc_taylor_estimator <- function(m, N, U, T_val, a = 1/3, b = 1) {
  stopifnot(length(U) == N, length(T_val) == N)

  Z0 <- b - a
  c0 <- const_exact_taylor(m, a, b)

  Pm <- taylor_poly_exp(T_val, m)
  r <- (exp(T_val) - Pm) * U^(1/3)

  n <- seq_len(N)
  cum_mean <- cumsum(r) / n

  cum_sum2 <- cumsum(r^2)

  s2 <- rep(NA_real_, N)
  if (N >= 2) {
    s2[2:N] <- (cum_sum2[2:N] - n[2:N] * cum_mean[2:N]^2) / (n[2:N] - 1)
  }

  sd_vals <- rep(NA_real_, N)
  if (N >= 2) {
    sd_vals[2:N] <- Z0 * sqrt(pmax(s2[2:N], 0)) / sqrt(n[2:N])
  }

  est_vals <- c0 + Z0 * cum_mean

  list(
    est = est_vals,
    sd = sd_vals,
    final_est = est_vals[N],
    final_sd = sd_vals[N]
  )
}


```



```{r wykres ggtrugg, , fig.cap="Porówananie estymatora dla m=4 i m=8"}
if (!exists("true_val")) {
  true_val <- integrate(
    function(y) exp((1 - y) / y) * y^(1/3),
    lower = 1/3, upper = 1,
    rel.tol = 1e-12
  )$value
}
rq_u <- function(N, a = 1/3, b = 1) runif(N, min = a, max = b)
N <- 10000
set.seed(123) 
U <- rq_u(N)         
T_val <- (1 - U) / U  

res_m4 <- calc_taylor_estimator(m=4, N=N, U=U, T_val=T_val)

res_m8 <- calc_taylor_estimator(m=8, N=N, U=U, T_val=T_val)

idx <- seq(100, N, by = 10)

df_m4 <- data.frame(
  n = idx,
  est = res_m4$est[idx],
  ci_l = res_m4$est[idx] - 1.96 * res_m4$sd[idx],
  ci_u = res_m4$est[idx] + 1.96 * res_m4$sd[idx],
  Metoda = "Taylor (m=4)"
)

df_m8 <- data.frame(
  n = idx,
  est = res_m8$est[idx],
  ci_l = res_m8$est[idx] - 1.96 * res_m8$sd[idx],
  ci_u = res_m8$est[idx] + 1.96 * res_m8$sd[idx],
  Metoda = "Taylor (m=8)"
)

dane_plot <- rbind(df_m4, df_m8)


p <- ggplot(dane_plot, aes(x = n)) +
  geom_hline(yintercept = true_val, color = "black", linetype = "dashed", size = 0.8) +
  
  geom_ribbon(aes(ymin = ci_l, ymax = ci_u, fill = Metoda), alpha = 0.3) +
  
  geom_line(aes(y = est, color = Metoda), size = 1) +
  
  scale_fill_manual(values = c("red", "blue")) +
  scale_color_manual(values = c("red", "blue")) +
  
  labs(
    title = "Porównanie precyzyjności estymatora dla m=4 i m=8",
    y = "Wartość estymatora",
    x = "Liczność próby (N)"
  ) +
  theme_minimal() +
  theme(legend.position = "bottom")

print(p)

tabela_wyniki <- data.frame(
  Metoda = c("Taylor (m=4)", "Taylor (m=8)"),
  Estymata = c(res_m4$final_est, res_m8$final_est),
  Blad_Standardowy = c(res_m4$final_sd, res_m8$final_sd),
  Szerokosc_CI_95 = c(2 * 1.96 * res_m4$final_sd, 2 * 1.96 * res_m8$final_sd)
)

tabela_wyniki$Estymata <- format(tabela_wyniki$Estymata, scientific = FALSE, digits = 7)
tabela_wyniki$Blad_Standardowy <- format(tabela_wyniki$Blad_Standardowy, scientific = FALSE, digits = 7)
tabela_wyniki$Szerokosc_CI_95 <- format(tabela_wyniki$Szerokosc_CI_95, scientific = FALSE, digits = 7)
colnames(tabela_wyniki) <- c("Metoda","Estymata","Błąd Standardowy","Szerokość CI 95%")
kable(tabela_wyniki, caption = paste("Porównanie efektywności estymatorów po N =", N, "symulacjach"), align = "lrrr")
```

Jak widać dla coraz wyższych m asymptotyczny przedział ufności się zawęża, można nawet przypuszczać, że dla $m \rightarrow \infty$ ten przedział będzie "nieskończenie wąski", jeśli można to tak określić.  
